【裁判字號】    95,上更(一),74
【裁判日期】    950912
【裁判案由】    清償債務
【裁判全文】
臺灣高等法院民事判決                95年度上更(一)字第74號
上  訴  人  中國石油股份有限公司
法定代理人  乙○○
訴訟代理人  潘正芬律師
複  代理人  葉玟妤律師
訴訟代理人  薛進坤律師
被  上訴人  行政院國軍退除役官兵輔導委員會
法定代理人  甲○○
訴訟代理人  劉樹錚律師
複  代理人  余欽博律師
上列當事人間清償債務事件，上訴人對於中華民國93年5月4日
臺灣臺北地方法院92年度訴字第141號第一審判決提起上訴，經
最高法院發回更審，本院於95年8月29日言詞辯論終結，判決如
下：
    主  文
上訴駁回。
第二審及發回前第三審訴訟費用（除確定部分外）由上訴人負擔
。
    事  實
甲、上訴人方面：
壹、聲明：
一、原判決除確定部分外廢棄。
二、右廢棄部分，被上訴人於第一審之訴駁回。
貳、陳述：與原判決及發回前本院判決記載相同。
乙、被上訴人方面：
壹、聲明：上訴駁回。
貳、陳述：與原判決及發回前本院判決記載相同。
    理  由
一、上訴人法定代理人已變更為乙○○，有經濟部函乙紙可稽，
    其並具狀聲明承受訴訟，核無不合，應予准許。
二、被上訴人主張：緣上訴人為回饋鄉民及增進員工福利等目的
    ，委由被上訴人為其代灌「商業丙丁烴氣」、「回饋氣」及
    「員工福利氣」，由被上訴人所屬前液化石油氣供應處（下
    稱液供處）為之，由鄉民、員工或其他人員自上訴人取得（
    氣）票券，被上訴人見持此票券之人即依票券所載為上訴人
    灌氣予持票人，被上訴人再就為上訴人代灌之氣量及代灌費
    於每月月底分別與上訴人結算，並由上訴人補足被上訴人前
    個月為其代灌之氣量。被上訴人所屬前液供處於民國85 年3
    月16日移轉民營予北誼興業股份有限公司（下稱北誼興業公
    司），移轉民營前之85年3月1日至同年月15日止，為上訴人
    灌裝「員工福利氣」12萬1835公斤、「回饋氣」4萬6000公
    斤，共計16萬7835公斤，惟上訴人迄未返還予伊等情，求為
    命被上訴人如數給付之判決（被上訴人於原審另請求上訴人
    返還商業氣10萬7600公斤部分，已經本院前審判決敗訴確定
    ）。
    上訴人則以：關於「員工福利氣」部分，被上訴人交易對象
    ，乃財團法人中國石油股份有限公司職工福利委員會（下稱
    職工福利會），關於回饋氣部分，被上訴人交易對象，乃林
    園鄉公益基金保管委員會（下稱林園鄉公益基金會），均非
    上訴人。且被上訴人並未提出此氣體已給付予提示氣票券之
    人之充足事證。況上訴人亦已將應補足之氣體，撥交被上訴
    人所屬前液供處，被上訴人對伊已無債權等語，資為抗辯。
    （原審就上開部分為上訴人敗訴之判決，上訴人提起上訴。
    ）
三、被上訴人主張其所屬液供處自85年3月1日起至同年月15日止
    代上訴人灌裝「員工福利氣」12萬1835公斤、「回饋氣」4
    萬6000公斤，共計16萬7835公斤，惟上訴人迄未返還，爰求
    為命被上訴人如數給付之判決。上訴人則以上開情詞置辯。
    茲審酌被上訴人之主張是否有理由：
(一)、上訴人辯以員工福利氣部分，被上訴人交易對象為職工福利
    會，回饋氣部分，被上訴人交易對象為林園鄉公益基金會云
    云。經查：
１、本件「商業氣」、「員工福利氣」、「回饋氣」之內容均屬
    相同氣體，乃上訴人以輸氣管將氣體輸入被上訴人液供處儲
    氣槽方式予以提供，液供處再因提氣對象不同而分類此三種
    氣體名稱，上訴人高雄區職工持提領氣票券向液供處提領「
    員工福利氣」、林園鄉居民持提領氣票券向液供處提領「回
    饋氣」，持提領氣票券提領「商業丙丁烴氣」，被上訴人再
    與上訴人結算灌裝數量等情，為上訴人所不爭執（參見原證
    7 即原審88年度訴字第3102號民事判決第5頁）。被上訴人
    液供處灌裝各該氣體，並接受第三人提領氣體，再以提氣票
    券計算代灌數量，嗣與上訴人結算，則堪認被上訴人係受上
    訴人之指示而處理事務之性質，其契約之相對人應為上訴人
    。且被上訴人謂系爭氣體僅上訴人於國內有能力提供乙節，
    亦為上訴人所不爭執，則益堪認係上訴人委由被上訴人代灌
    氣體，至上訴人與職工福利會、林園鄉公益基金會間內部關
    係，即非上訴人得據以對抗被上訴人。
２、上訴人林園石化廠86.1.15致被上訴人函，其內容略謂「主
    旨：有關貴會林園工廠代灌本廠回饋林園鄉十二村瓦斯氣之
    灌裝費案，復如說明。說明二、本廠前曾接獲貴會有關灌裝
    費撥款之函文…。三、本公司已提撥伍億元作為林園鄉回饋
    基金，宜由該基金之孳息支付灌裝費，但由於該孳息管理委
    員會尚在成立階段中，故擬俟其運作後再行撥入。」（原證
    11），是依該函，亦足證回饋氣係由上訴人林園石化廠委請
    被上訴人代灌。
３、被上訴人87.7.8（87）輔計字第6582號致上訴人大林煉油廠
    函，其內容略謂「說明三、另請惠予查明原液供處林園工廠
    代灌貴公司─回饋氣及員工福利氣之氣量（如附件二），是
    否如同代灌商業丙丁烴誤於85.3.31扣抵北誼興業公司。」
    （補證4）。上訴人大林煉油廠以87.7.20調字第L87070762
    號函復被上訴人謂「來函說明三所指『回饋氣及員工福利氣
    之氣量』本廠已於85.3.14撥還當時貴會所屬前液供處林園
    工廠。（原證2）。依上開函意旨，亦堪認上訴人並未爭執
    員工福利氣係由上訴人大林煉油廠委請被上訴人代灌。
４、上訴人以被上訴人87.9.1（87）輔計字第7991號函謂被上訴
    人就員工福利氣之交易對象應為職工福利會云云。
    查上開函係被上訴人函復職工福利會87.8.14函，其內容略
    謂「本會原屬液供處林園工廠代灌貴會員工福利氣（85年3
    月1日至85年3月15日）5萬8550公斤，請提供詳細資料（高
    雄職工福利委員會福利社液化氣提貨單）如確屬本會債權而
    誤撥北誼興業公司，請貴會先與北誼興業公司結算後，再將
    該氣量折現歸還本會」（見本院上字卷第84頁）。惟依上述
    被上訴人87年7月8日（87）輔計字第06582號函、及被上訴
    人87.7.20調字第L87070762號函，可知兩造就員工福利氣是
    否已歸還乙事尚待釐清，而員工福利氣係由上訴人高雄地區
    職工提領，則被上訴人上開87.9.1函重點應係為釐清上訴人
    員工提領之員工福利氣是否已歸還，尚非因而可認被上訴人
    係依職工福利會之指示代灌員工福利氣。
５、從而，被上訴人上述主張堪認為真正。上訴人抗辯其非系爭
    員工福利氣、回饋氣交易之對象乙節，尚非可採。
(二)、上訴人辯以被上訴人未舉證證明主張其代上訴人灌裝之員工
    福利氣數量為12萬1835公斤、回饋氣數量為4萬6000公斤云
    云。經查：
１、上訴人訴訟代理人於原審稱「本件並無契約、都是依照以前
    的慣例，沒有憑證。」（見原審卷第127頁）。
２、被上訴人87.7.8（87）輔計字第6582號致上訴人大林煉油廠
    函，其內容略謂「說明三、另請惠予查明原液供處林園工廠
    代灌貴公司─回饋氣及員工福利氣之氣量（如附件二，即代
    灌中油公司液化石油氣丙丁烴收發月報總表），是否如同代
    灌商業丙丁烴誤於85.3.31扣抵北誼興業公司。」（見原審
    補證4），而上訴人大林煉油廠收受該函及附件，以87.7.
    20調字第L87070762號函復被上訴人謂「來函說明三所指『
    回饋氣及員工福利氣之氣量』本廠已於85.3.14撥還當時貴
    會所屬前液供處林園工廠。（原證2）。上訴人收受上開函
    及附件，並未就該附件「收發月報彙總表」所載「待收回代
    灌氣量：回饋氣：46000公斤。員工福利氣：121823公斤」
    內容爭執，則被上訴人於訴訟中再爭執數量，即與誠信原則
    有違，不足採。
(三)、上訴人抗辯系爭氣體已經撥還云云。
１、上訴人以上訴人大林煉油廠87.7.20調字第L87070762號函「
    說明二、來函說明三所指『回饋氣及員工福利氣之氣量』本
    廠已於85.3.14撥還當時貴會所屬前液供處林園工廠，」主
    張其已撥還系爭氣體，惟為被上訴人否認。
２、查被上訴人收受上訴人上開函後，即請求上訴人返還系爭氣
    體依85.3.15上訴人台灣營業總處丙丁烴氣之牌價每公斤10.
    6元計算之貨款（見原證7原法院88年度訴字第3102號、本院
    90年度上字第342號民事判決），是堪認被上訴人爭執該函
    內容之真實，上訴人復未提出證據證明該函內容為真實，則
    自無從以該函認上訴人已撥還系爭氣體。
(四)、依上所述，被上訴人請求上訴人給付其自85年3月1日起至同
    年月15日止代上訴人灌裝之「員工福利氣」12萬1835公斤、
    「回饋氣」4萬6000公斤，共計16萬7835公斤為有理由，應
    予准許。
四、綜上所述，原審就上開應准許部分，為上訴人敗訴之判決，
    並為假執行之宣告，並無違誤。上訴意旨就此部分指摘原判
    決不當，求予廢棄改判，為無理由，應駁回其上訴。
五、本件事證已明，兩造其餘攻擊防禦方法，經核與本判決之結
    果不生影響，爰不一一論述。
六、據上論結，本件上訴無理由，依民事訴訟法第449條第1項、
    第78條，判決如主文。
中    華    民    國    95    年    9     月    12    日
                    民事第八庭
                        審判長法  官  吳景源
                              法  官  連正義
                              法  官  滕允潔
正本係照原本作成。
如不服本判決，應於收受送達後20日內向本院提出上訴書狀，其
未表明上訴理由者，應於提出上訴後20日內向本院補提理由書狀
（均須按他造當事人之人數附繕本）上訴時應提出委任律師或具
有律師資格之人之委任狀；委任有律師資格者，另應附具律師資
格證書及釋明委任人與受任人有民事訴訟法第466條之1第1項但
書或第2項（詳附註）所定關係之釋明文書影本。
中    華    民    國    95    年    9     月    12    日
                              書記官  黃麗玲
附註：
民事訴訟法第466條之1（第1項、第2項）：
對於第二審判決上訴，上訴人應委任律師為訴訟代理人。但上訴
人或其他法定代理人具有律師資格者，不在此限。
上訴人之配偶、三親等內之血親、二親等內之姻親，或上訴人為
法人、中央或地方機關時，其所屬專任人員具有律師資格並經法
院認為適當者，亦得為第三審訴訟代理人。正本係照原本作成。


司法院資訊處製作；財團法人民間司法改革基金會備份。
